臺灣高雄地方法院刑事判決
109年度訴字第852號
公  訴  人  臺灣高雄地方檢察署檢察官
被      告  阮馨嬅



選任辯護人  張清雄律師
            曾本懿律師
            陳宥廷律師
上列被告因偽造文書案件，經檢察官提起公訴（108年度偵字第2
0873號），本院判決如下：
    主  文
阮馨嬅無罪。
    理  由
一、公訴意旨略以：被告阮馨嬅前為址設高雄市○○區○○○路000號
    之阮綜合醫療社團法人（下稱阮綜合醫院）之管理部主任（
    於民國108年8月1日離職），告訴人陳○○、張○○則係阮綜合
    醫院之資訊室主任及副主任。被告竟基於行使偽造準私文書
    之犯意，於108年7月25日15時27分許，在阮綜合醫院之辦公
    室內，以電腦連結網際網路，進入該院表單作業系統，冒用
    陳○○之名義製作「離職申請書」，復接續前揭犯意，於同日
    15時47分許冒用張○○之名義製作「資遣申請書」（下合稱系
    爭申請書），並均送出而行使之，表彰係陳○○申請離職、張
    ○○申請資遣之意思，足以生損害於陳○○、張○○及阮綜合醫院
    。因認被告涉犯刑法第216條、第210條、第220條第2項之行
    使偽造準私文書罪嫌等語。
二、按犯罪事實應依證據認定之，無證據不得認定犯罪事實；又
    不能證明被告犯罪者，應諭知無罪之判決，刑事訴訟法第15
    4條第2項、第301條第1項分別定有明文。次按認定不利於被
    告之事實，須依積極證據，苟積極證據不足為不利於被告事
    實之認定時，即應為有利於被告之認定，更不必有何有利之
    證據；所謂認定犯罪事實之積極證據，雖不以直接證據為限
    ，間接證據亦包括在內，然而無論直接或間接證據，其為訴
    訟上之證明，須於通常一般之人均不致有所懷疑，而得確信
    其為真實之程度者，始得據為有罪之認定，倘其證明尚未達
    到此一程度，而有合理之懷疑存在時，自不能以推測或擬制
    之方法，以為有罪裁判之基礎。從而，檢察官對於起訴之犯
    罪事實，應負提出證據及說服之實質舉證責任。倘其所提出
    之證據，不足為被告有罪之積極證明，或其闡明之證明方法
    ，無從說服法官以形成被告有罪之心證，基於無罪推定之原
    則，自應為被告無罪判決之諭知。
三、公訴意旨認被告涉犯刑法第216條、第210條、第220條第2項
    之行使偽造準私文書罪嫌，無非係以被告於警詢及偵查中之
    供述、證人即阮綜合醫院前人資室主任涂○○於偵查中之證述
    、陳○○及張○○之聲明書暨離職申請書、聲明書暨資遣申請書
    暨2人之作業系統後台紀錄截圖各1份等為其論據。　
四、訊據被告固坦承有於108年7月25日15時27分許、15時47分許
    ，在阮綜合醫院之辦公室內，以電腦連結網際網路，進入該
    院表單作業系統，接續製作系爭申請書等事實，惟堅詞否認
    有何行使偽造準私文書之犯行，辯稱：當初我是管理部主任
    ，我有權限進入系統填寫系爭申請書，2位告訴人隸屬我的
    部門，而且我是受行政副院長的命令做這件事情，我用我的
    帳號進入表單作業系統，我沒有偽造文書的行為等語。辯護
    人則以：被告為阮綜合醫療的管理部主任，2位告訴人之任
    職單位為管理部轄下的資訊室主任跟副主任，被告為該2人
    的長官，且被告是以自己的帳號密碼、而非以告訴人2人之
    名義進入醫院之表單作業系統填載系爭申請書，另依照該院
    人事作業流程，這兩份申請書必須以紙本印出之後，交由人
    資室進行後續的流程及審核才會生效，但當時這兩份申請書
    僅是儲存在電腦內，故無「行使」之問題。退步而言，縱認
    被告所為該當刑法偽造或行使準私文書罪責，但被告當時係
    奉其上級即行政副院長之指示，另資訊室及人資室均係管理
    部的下級單位，故被告應有刑法第22條之適用等語，為被告
    辯護。
五、本院之判斷：
　㈠被告依照阮綜合醫院行政副院長阮○○之命令，於108年7月25
    日15時27分許、15時47分許，在阮綜合醫院之辦公室內，以
    電腦連結網際網路，使用自己之帳號密碼進入該院表單作業
    系統，接續製作系爭申請書等情，業據被告坦認在卷（警卷
    第3至6頁，偵卷第17至19頁、第107至110頁、第145至146頁
    ，院卷二第129至132頁），復經證人即阮綜合醫院行政副院
    長阮○○於警詢中、證人即阮綜合醫院前人資室主任涂○○於偵
    查中、證人即案發時阮綜合醫院管理部副管理師劉○○於本院
    審理中分別證述明確（警卷第7至9頁，偵卷第131至133頁，
    院卷二第14至45頁），並有陳○○及張○○之聲明書暨離職申請
    書、聲明書暨資遣申請書暨2人之作業系統後台紀錄截圖各1
    份（他卷第9至15頁，偵卷第121至123頁，院卷一第69至73
    頁）在卷可參，此部分事實固堪認定。
　㈡惟按刑法偽造文書罪之成立，以無製作權人冒用他人名義擅
    自製作文書為必要，如以自己名義製作文書，或自己本有製
    作權，縱有不實之記載，或其所製作之內容虛偽者，除有特
    別規定者外，要難論以偽造文書罪。經查，被告於案發當時
    進入醫院表單作業系統填寫系爭「離職申請書」及「資遣申
    請書」，係有製作權人以自己之名義製作準私文書：
　⒈被告製作系爭申請書時並未冒用告訴人2人之名義：
　　⑴劉○○於本院證稱：我於106年8月1日至109年4月許在阮綜合
      醫院管理部擔任副管理師，我的工作內容是協助管理部主
      任即被告的文書作業、行程安排、會議紀錄等，阮綜合醫
      院的管理部主要負責醫院的所有行政部門，依照醫院組織
      圖，「管理部」底下「企劃中心、秘書室、資訊室」都是
      歸屬管理部管理。我知道被告於108年7月25日登入系統填
      載系爭申請書的事情，因為當時是我協助被告用她的帳號
      密碼進入該系統的，當時被告就在站我旁邊看，那時候我
      幫被告使用系統是因為被告剛回國，不是很理解中文，我
      是她的秘書，這是我的職責所在，我也認為被告有權限這
      麼做，因為這是行政副院長阮○○口頭指示被告這麼做的，
      當時管理部的辦公室跟行政副院長的辦公室在同一個空間
      ，他口頭指示的時候我也在場，而管理部主任是資訊室的
      最高主管，行政副院長是醫院的高階長官，而且當我用被
      告的帳號密碼登入系統的時候就有填寫系爭申請書的權限
      了，所以我認為被告是有權限的。我們收到行政副院長的
      指令後當天就填寫表單了，他有具體指示陳○○的部分填寫
      離職申請書、張○○的部分填寫資遣申請書，但他沒有講原
      因，當時也只有收到先「key in」的指示，尚未接到行政
      副院長的下一步指令，所以沒有印出來，據我所知要印出
      來然後簽核才會生效，如果只是輸入在電腦裡面的話應該
      還不具有效力等語（院卷二第14至15頁、第18至22頁、第
      24至26頁、第32至35頁），並有記載「依資訊室提供108
      年7月25日程式使用記錄及離職申請異動記錄，資訊室主
      任被登錄記錄為108年7月25日離職，副主任被登錄記錄為
      108年7月25日資遣，此申請註記由員編7688管理部阮馨嬅
      主任，於108年7月25日下午3點27分及3點47分登入人事系
      統註記，非為員工本人及人資室人員所為」等語之108年7
      月29日涂○○提出之醫院內部函文1份在卷可佐（他卷第17
      頁）。
　　⑵觀諸前開證人所述及醫院內部函文，核與被告所稱：製作
      系爭申請書是因為收到行政副院長的命令，我才使用我自
      己的帳號密碼進入表單系統，而告訴人2人隸屬於管理部
      底下，所以我認為我有權限等語相符，並有「異動人」為
      被告之人資系統後台畫面截圖2份在卷可佐（他卷第11頁
      、第13頁，院卷一第73頁），觀諸前揭表單作業系統後台
      畫面之「異動人」即填寫人均為被告，可徵被告確係以其
      本人名義製作告訴人2人之離職申請書或資遣申請書，未
      有冒用告訴人2人名義之情形。
　⒉被告以其名義填寫系爭申請書，為有製作權之人：
　　⑴阮○○於警詢中證稱：108年7月間時陳○○、張○○在醫院表現
      不佳，無法勝任職務，我多次勸告後均未改善，因此我命
      令被告填載他們的離職申請書與資遣申請書，被告是我女
      兒也是我在阮綜合醫院的部屬，被告製作系爭申請書是基
      於我的命令等語（警卷第8頁）；涂○○於偵查中證稱：若
      要將員工資遣或免職，一般是由該部門的主管提報給人資
      部門並附上考核資料，人資部門找主管談該名員工資遣原
      因後，才會去系統填離職申請單，勾選「資遣」並列印出
      來，另再通報勞工局依法辦理；免職一般是醫院發通知給
      人資部門，我會報告醫院依照勞工局規定，須有10日預告
      期，到期後才能生效，員工的電腦權限會被鎖住無法再作
      業，一般的免職不會填離職申請單，因為主動權不是在員
      工，但我們仍會列印單子，原因勾選「離職」或「資遣」
      給員工辦理交接。本案是前管理部主任即被告直接填單，
      當時系統不太完善，若主管想要資遣員工，主管直接填資
      遣日期，隔天該名被資遣的員工就無法使用系統，系統不
      會提示要給預告期，填單時帶出的離職日就是當天的日期
      ，本案發生後我才知道各科室主管都可以跨單位填等語（
      偵卷第132頁），並有記載「此案件發生程序有異常缺失
      之處，經確認人事系統000-00-00-00員工離職相關報表列
      作業主管核准權限，應修改單位主管分權管理權限，人資
      室已申請程式，限制有審核權限之主管參考主管核班分權
      權限辦理，以防止類似情形發生」等語之醫院內部函文1
      份在卷可佐（他卷第17頁）。另劉○○於審理中證述：在系
      統上填載完離職和資遣申請書後，要按「確認鍵」才會存
      檔在資訊系統，而本件印象中我按完確認鍵後並沒有列印
      出來跑流程，因為在等行政副院長的進一步指示等語（院
      卷二第25頁、第31頁、第35頁、第41頁），而陳○○亦於審
      理中證述：如果今天一個沒有權限的人，用他的帳號密碼
      登入表單作業系統的話，系統上會自動設定無法按「確認
      鍵」，本案可以確定的是我跟張○○的系爭申請書都有被被
      告按過「確認鍵」等語（院卷二第58頁、第62頁）。
　　⑵綜合前開證人所述，核與被告所稱：依照組織章程我是告
      訴人2人的主管，行政副院長又是我的上級，案發當時我
      有權限填寫系爭申請單等語相符，並有阮綜合醫院組織圖
      、108年4月8日阮綜合醫院行政副院長函等在卷可佐（他
      卷第25頁，偵卷第35頁），足認被告係於收到上級長官即
      行政副院長之命令後，於該院之表單作業系統內填寫告訴
      人2人之系爭申請書，並分別選擇「離職」、「資遣」後
      點選「確認鍵」，而依該系統之設計，堪認被告係具有填
      寫權限之人，否則被告無法按下「確認鍵」而使前揭電磁
      紀錄儲存於該院表單作業系統內。是以，既然案發時無論
      依阮綜合醫院之組織章程或依該院表單作業系統之設計，
      均允許被告以其身為管理部主管之職權，填寫管理部轄下
      資訊室主任與副主任即告訴人2人之離職申請書與資遣申
      請書，則被告以其名義填寫前開申請書並點選「確認鍵」
      ，為有製作權之人製作準私文書，難認被告行為有何違反
      刑法偽造文書罪章之情形。至於案發後阮綜合醫院因應本
      案而修改內部系統並限縮主管權限，乃與被告於案發時之
      行為是否涉及刑責無涉，附此敘明。
　㈢陳○○固迭稱並無離職意願，張○○則稱未依法提前獲知將被醫
    院資遣等語（院卷二第47至48頁、第72至73頁），並提出依
    正常流程之阮綜合醫院員工離職申請書、員工資遣書各1份
    在卷可佐（院卷一第185頁、第187頁），以表明本案不符該
    院員工離職程序。然被告依據案發當時阮綜合醫院之組織章
    程與電腦表單系統設計，本可基於自己為告訴人2人主管之
    職權而製作前開2人之離職或資遣申請書，業如前述，即不
    能謂無製作權，自不成立偽造文書罪，遑論是否有「行使」
    行為。是以，被告以電腦網路登入系爭表單作業系統，輸入
    告訴人2人之姓名並分別填寫「離職」與「資遣」等電磁紀
    錄，「離職」部分縱然違反陳保慶之意願，然揆諸前揭說明
    ，僅係填載之內容虛偽不實，而「資遣」部分本即屬雇主可
    單方行使權限、無須視員工意願決定之事項，被告身為張○○
    之主管，基於上下管理關係填寫轄下員工張○○之資遣申請書
    ，經核均與公訴意旨所指行使偽造準私文書罪之構成要件不
    符，自均不成立該罪。
六、綜上所述，被告固有於起訴書所載時間地點，利用電腦設備
    連結網路登入阮綜合醫院之表單作業系統，並鍵入告訴人2
    人之姓名及「離職」、「資遣」等資訊而製作離職申請書與
    資遣申請書各1份，惟被告係以自己之名義製作系爭申請書
    ，且依據該院組職章程與電腦系統權限設計係有製作權之人
    ，即與行使偽造準私文書罪之要件有間，自難以該罪責相繩
    ，揆諸前揭說明，自應為被告無罪判決之諭知。
據上論斷，應依刑事訴訟法第301條第1項，判決如主文。
本案經檢察官林永富提起公訴，檢察官陳俊秀到庭執行職務。
中　　華　　民　　國　　111 　年　　10　　月　　26　　日
                  刑事第三庭  審判長  法　官  林青怡
　　　　　　　　　                    法　官  侯弘偉
　　　　　　　　　　　　　　　　　　　法　官  胡家瑋
以上正本證明與原本無異。
如不服本判決應於收受送達後20日內向本院提出上訴書狀，並應
敘述具體理由；如未敘述上訴理由者，應於上訴期間屆滿後20日
內向本院補提理由書（均須按他造當事人之人數附繕本）「切勿
逕送上級法院」。
如因疫情而遲誤不變期間，得向法院聲請回復原狀。
中　　華　　民　　國　　111 　年　　10　　月　　26　　日
   　　　　　　　　　　　　　　　　　 書記官  簡雅文